【裁判字號】    99,易,1643
【裁判日期】    991109
【裁判案由】    詐欺
【裁判全文】
臺灣臺中地方法院刑事判決              99年度易字第1643號
公  訴  人  臺灣臺中地方法院檢察署檢察官
被      告  甲○○
上列被告因詐欺案件，經檢察官提起公訴（99年度偵字第2133號
）及移送併辦（99年度偵字第7951號、第8878號），本院判決如
下：
    主    文
甲○○幫助意圖為自己不法之所有，以詐術使人將本人之物交付
，處有期徒刑月，如易科罰金，以新臺幣壹仟元折算壹日。
    犯罪事實
一、甲○○乃具有建全智識、經驗之成年人，對於任意將自己向
    金融機構所申辦帳戶之存摺、提款卡（含密碼）交予他人使
    用，可能遭詐欺集團成員利用，以遂行財產上犯罪之目的應
    有預見，竟基於幫助他人詐欺取財之不確定故意，將其向國
    泰世華商業銀行彰化分行所申設之帳戶（帳號：0000000000
    00號）之存摺、提款卡（含密碼），於民國98年8 月21日該
    帳戶經提領現金新台幣（下同）4,000 元後（使該帳戶存款
    餘額僅存38元）至同年10月13日21時7 分許前（即下述遭詐
    騙而最早匯入款項之乙○○之匯款時間）之某時，在不詳地
    點，交付予不詳姓名年籍之成年人，以此方式幫助獲得上開
    帳戶存摺、提款卡（含密碼）之人及其所屬詐欺集團成員，
    作為收取贓款及逃避警方追緝使用。嗣該詐欺集團成員即基
    於意圖為自己不法所有之犯意，先後對乙○○、丁○○、丙○○○為下列詐欺取財行為，茲分述如下：
  1.98年10月12日21時許，該詐欺集團某不詳成員撥打電話予乙○○，自稱為「PChome」網路購物之客服人員，因系統作業
    疏失致乙○○先前之網路購物交易會重複扣款，嗣將通知中
    國信託銀行人員取消該筆信用卡交易，俟該詐欺集團某不詳
    成員又佯裝為中國信託銀行人員撥打電話予乙○○，表示乙○○需至自動提款機操作選項以確認身分云云，致乙○○不
    疑有他陷於錯誤，而於翌日即10月13日21時7 分許，在臺北
    市大安區○○○路○ 段260 號永豐銀行所設之自動提款機，
    依指示匯款29,989元至甲○○上開帳戶（乙○○另有匯款至
    詐欺集團成員所指定之其他帳戶，因與本案甲○○之幫助行
    為無關，茲不贅述），並旋即遭詐欺集團成員提領一空。
  2.98年10月13日21時許，該詐欺集團某不詳成員撥打電話予丁○○，自稱為「PChome」網路購物之客服人員，因系統作業
    疏失致致丁○○先前之網路購物交易會重複扣款，嗣將通知
    玉山銀行人員取消該筆信用卡交易，俟該詐欺集團某不詳成
    成員又佯裝為玉山銀行人員撥打電話予丁○○，表示丁○○
    需立即至自動提款機依指示操作選項始得取消交易，致丁○○不疑有他陷於錯誤，而於同日21時16分許，在宜蘭縣羅東
    鎮○○路169 號之第一銀行自動提款機，依指示匯款29,989
    元（檢察官併辦意旨書誤為29,898元）至甲○○上開帳戶（
    丁○○另有匯款至詐欺集團成員所指定之其他帳戶，因與本
    案甲○○之幫助行為無關，茲不贅述），並旋即遭詐欺集團
    成員提領一空。
  3.於98年10月13日22時1 分許，該詐欺集團某不詳成員撥打電
    話予丙○○○，自稱為「PChome」網路購物之客服人員，因
    系統作業疏失致致丙○○○先前之網路購物交易會重複扣款
    ，丙○○○原半信半疑，嗣該詐欺集團某不詳成成員又佯裝
    為聯邦銀行人員撥打電話予丙○○○，表示丙○○○需立即
    至自動提款機依指示操作選項終止分期作業，致丙○○○不
    疑有他陷於錯誤，而於翌日即10月14日0 時16分許，在臺北
    市松山區○○○路○段43號1樓中國信託銀行之自動提款機，
    依指示匯款29,983元至甲○○上開帳戶（丙○○○另有匯款
    至詐欺集團成員所指定之其他帳戶，因與本案甲○○之幫助
    行為無關，茲不贅述），並旋即遭詐欺集團成員提領一空。
    嗣因乙○○、丁○○、丙○○○匯款後驚覺受騙，報警處理
    後，始循線查獲上情。
二、案經臺中市警察局第五分局報告臺灣臺中地方法院檢察署檢
    察官偵查起訴及高雄縣警察局旗山分局報告臺灣高雄地方法
    院檢察署檢察官、彰化縣警察局彰化分局報告臺灣桃園地方
    法院檢察署檢察官分別呈請臺灣高等法院檢察署移轉臺灣臺
    中地方法院檢察署檢察官移送本院併辦。
    理    由
壹、證據能力：查本判決所引用被告以外之人於審判外之言詞或
    書面陳述，而不符合刑事訴訟法第159 條之1 至第159 條之
    4 之規定者，業經本院於審理時當庭提示而為合法之調查，
    公訴人及被告均未於言詞辯論終結前聲明異議，本院審酌前
    開證據作成或取得之狀況，並無非法或不當取證之情事，且
    亦無顯不可信之情況，故認為適當而均得以作為證據，是前
    開證據依刑事訴訟法第159 條之5 之規定，均具有證據能力
    ，先予敘明。
貳、實體部分：
一、訊據被告甲○○矢口否認涉有幫助詐欺取財犯行，辯稱：伊
    所申請開立之國泰世華商業銀行彰化分行帳戶因久未使用，
    且已另行在臺中商業銀行申設帳戶供薪水入帳使用，是伊於
    98年8 月間即有辦理結清之打算，然因上班時間與銀行營業
    時間衝突，故均置於隨身背包內。嗣於98年10月16日，伊持
    提款卡欲自薪水入帳之臺中商業銀行帳戶提領款項花用時，
    竟無法提領，伊遂撥打電話向臺中商銀客服人員詢問，對方
    表示該帳戶已遭設定為警示帳戶而凍結，須待上班日親自前
    往開戶銀行辦理相關事宜。此際伊始發覺背包內之國泰世華
    商業銀行彰化分行帳戶之存摺、提款卡（含密碼）竟遺失不
    見，經伊委請擔任警察之友人顏信益幫忙查明結果，伊所開
    立國泰世華商業銀行彰化分行帳戶亦遭設定為警示帳戶，伊
    遂於同日即10月16日先撥打電話至國泰世華商業銀行彰化分
    行客服中心辦理掛失，復於翌日即10月17日，前往臺中縣警
    察局霧峰分局國光派出所報案，伊並未將該帳戶提供予他人
    供詐欺取財使用云云。惟查：
  (一)本件被害人乙○○、丁○○、丙○○○遭不詳詐欺集團成員
    施用前揭「網路購物設定有誤將遭信用卡發卡銀行分期扣款
    」之詐術後，均不疑有他而陷無錯誤，先後將29,989元、29
    ,989元、29,983元等筆款項，以自動提款機轉帳方式匯入被
    告所開立上開國泰世華商業銀行彰化分行之帳戶等情，業經
    被害人乙○○、丁○○、丙○○○於警詢中指述綦詳【見旗
    山分局警卷第4-5 頁、臺灣桃園地方法院檢察署偵卷第12-1
    3 頁（警詢筆錄誤載匯款金額為29,898元）、第五分局警卷
    第7-9 頁）】，並有上開被害人所提出之自動提款機交易明
    細單3 紙及國泰世華商業銀行彰化分行98年10月26日（98）
    國世彰化字第980000167 號函所附交易明細資料、存戶基本
    資料附卷可參（見旗山分局警卷第7 頁、臺灣桃園地方法院
    檢察署偵卷第18頁、第五分局警卷第10-19 頁）。
  (二)被告雖辯稱：伊係98年10月16日始發現置於隨身背包內上開
    國泰世華商業銀行彰化分行帳戶存摺、提款卡不知何時遺失
    云云，然查：
  1.關於被告上開帳戶之存摺、提款卡平時如何保管及使用乙節
    ，業據被告於檢察事務官詢問時供稱：伊平時大多將存摺、
    提款卡置於家中房間之抽屜內，伊太太如有提領款項之需時
    ，方會向伊索取等語（見臺中地方法院檢察署偵字2133號卷
    第6 、10頁），核與證人即被告配偶戊○○於檢察事務官詢
    問及本院審理中證稱情節相符（見同上偵卷第10頁、本院卷
    第67頁），堪認被告原先均係將此重要之金融工具妥善置於
    家中，並無任意隨身攜帶外出之習慣。雖被告於警詢、本院
    審理中又供稱：伊於98年8 月間，因另行開立臺中商業銀行
    帳戶作為薪資入帳使用，故打算將國泰世華商業銀行彰化分
    行帳戶辦理結清，遂將該帳戶之存摺、提款卡置於隨身背包
    內，但因上班時間與銀行營業時間相衝突，故遲未能順利前
    往銀行辦理，因而一直將存摺、提款卡置於背包內云云（見
    第五分局警卷第5 頁、本院卷第68頁反面），固有臺中商業
    銀行99年8 月3 日中業管字第09907011868 號函暨帳戶（帳
    號000000000000）之交易明細附卷可參（見本院卷第42-43
    頁），然依被告所述，其將存摺、提款卡置於隨身背包之時
    起，迄至發現遺失之時止，已相隔達2 個月之久，於此非短
    暫數日之期間內，被告竟未能抽空辦理結清帳戶之事，已有
    違常理。再者，其既知無暇辦理相關手續，竟仍繼續將該帳
    戶之存摺、提款卡閒置於隨身背包內，未妥善收存至家中原
    放置之處所，更與前述被告向來之習慣不符。
  2.其次，證人戊○○於本院審理中證稱：伊有聽聞被告於98年
    10月間表示要將國泰世華之帳戶結清，因帳戶太多均未使用
    等語（見本院卷第67頁），此與被告所稱欲於98年8 月間辦
    理結清之時點已不相符，是被告所述，猶值懷疑。又經本院
    清查被告於各金融機關所開立之所有存款帳戶明細結果，被
    告於98年8 月至10月間仍處於存續中之存款帳戶，除本案之
    國泰世華銀行彰化分行及上開供被告薪資入帳之臺中商業銀
    行（帳號000000000000）等帳戶外，尚有臺中國光路郵局（
    局號0000000 、帳號0000000 ）、臺中商業銀行（帳號0000
    00000000）、上海商業儲蓄銀行大里分行（帳號0000000000
    0000）等數個帳戶乙情，亦有金融機構回應狀態- 開戶銀行
    列表、中華郵政股份有限公司儲匯處99年8 月2 日處儲字第
    0991004510號函暨開戶資料及歷史交易清單、臺中商業銀行
    99年8 月3 日中業管字第09907011868 號函、上海商業儲蓄
    銀行大里分行99年8 月3 日上大里字第0990000089號函在卷
    可按【見本院卷第19-20 、36-38 、42、46-47 頁；另關於
    大里市農會之帳戶（見本院卷第39-41 頁），則為被告母親
    以被告名義所開立，其內之存款非被告所有乙節，業據證人
    戊○○證稱明確（見本院卷第66頁反面），被告對此亦未爭
    執，附此敘明）】，惟觀諸上開金融機構所函覆前揭帳戶末
    1 筆之交易情節，其中本件涉案之國泰世華銀行彰化分行
    係於98年8 月21日經提領現金4,000 元後，該帳戶之存款始
    餘38元而形同空戶（見第五分局警卷第13頁）；臺中國光
    路郵局帳戶則為98年8 月26日提領現金32,200元（見本院卷
    第38頁）；另臺中商業銀行（帳號000000000000）及上海
    商業儲蓄銀行大里分行等帳戶於97年1 月1 日至98年12月31
    日均無交易紀錄（見本院卷第42、46頁），故依上開帳戶之
    使用情形互核參佐，堪認於98年8 月間，國泰世華銀行彰化
    分行之帳戶尚非處於日久未使用之狀態，又被告復供承：除
    國泰世華銀行彰化分行帳戶之存摺、提款卡外，伊並未將其
    他帳戶之存摺、提款卡置於背包內等語明確（見本院卷第55
    頁反面），則被告倘出於眾多帳戶易生管理之不便之動機而
    興起結清帳戶之念頭，何以唯獨就國泰世華銀行彰化分行此
    帳戶為之，並特予置於隨身背包之理？此舉亦非合理，足徵
    被告辯稱將國泰世華銀行彰化分行帳戶之存摺、提款卡置於
    隨身背包內之目的係欲結清帳戶云云，要難遽採。
  3.再關於詐欺集團成員如何得知上開帳戶之提款卡密碼而得順
    利將被害人所匯入款項後提領一空乙節，雖據被告於偵查中
    供稱：先前伊太太戊○○向伊取用該提款卡提領現金時，伊
    曾將密碼寫於紙上一併交予太太使用，不知太太事後是否有
    將該紙條取走等語（見臺中地方法院檢察署偵字第2133號卷
    第6 頁），然證人戊○○於檢察事務官詢問時證稱：伊係經
    被告以口頭告知密碼，伊本人亦未自行將密碼書寫於紙上或
    其他處所等語（見臺中地方法院檢察署偵字第2133號卷第11
    頁），兩者互核顯非相符。又被告於檢察事務官詢問密碼為
    何時，毫不遲疑即將該組數字供明在卷（見同上偵卷第6 頁
    ，為保護被告隱私，該密碼爰不於判決內載明），而觀諸該
    組密碼數字，僅有末2 碼為被告之出生日期，其餘4 碼與被
    告之年籍資料尚無明顯之關連性，是外人要難輕易窺探而順
    利破解。另被告復供稱：伊係於使用臺中商業銀行帳戶（帳
    號000000000000）之提款卡領用薪資時，始發覺國泰世華銀
    行彰化分行之存摺、提款卡遺失，然隨身背包內之物品，僅
    有該帳戶之存摺、提款卡遺失，其餘證件等物品均未遺失等
    語在卷（見本院卷第110 頁反面-11 頁），參酌吾人隨身背
    包內之現金、手機、證件等物品種類繁多，要難想像單純僅
    有某特定物品遺失或遭竊之情形發生，益見被告前開辯解，
    顯無可採。
  (三)至被告雖曾於98年10月16日撥打國泰世華銀行彰化分行之客
    服電話辦理掛失，且翌日即10月17日20時24分許，前往臺中
    縣警察局霧峰分局國光派出所就遺失乙事報案備查乙節，固
    有該帳戶之交易查詢單、臺中縣霧峰分局99年7 月15日中縣
    霧警偵字第0990012826號函所附國光派出所受理各類案件紀
    錄表、受理案件登記表及本院詢問國泰世華銀行彰化分行人
    員關於卷附交易查詢單代號意旨之電話紀錄在卷足佐（見臺
    中地方法院檢察署偵字第7951號卷第16頁、本院卷第31-33
    、52頁）。惟查，詐欺取財集團以他人帳戶供作款項出入之
    工具，通常必先取得帳戶所有人之同意方得使用，否則一旦
    帳戶所有人辦理掛失，被害人所匯入之款項即遭凍結無法提
    領，而帳戶所有人反可輕易辦理補發存摺、變更印鑑及密碼
    ，將款項提領一空，衡以上情，犯罪集團當無甘冒此風險之
    理。是以，果若被告辯稱其所有上開帳戶資料乃係遺失後遭
    冒用等情為真，則持有上開帳戶資料之犯罪集團根本無法知
    悉帳戶所有人何時將辦理掛失止付，而被害人所匯入之款項
    是否可順利提領即處於不確定狀態，又豈需大費周章向他人
    詐欺取財後，要求被害人匯款至其等無法擔保確可領用之被
    告帳戶內，且分次提領該等詐欺取得之款項，而可能平白為
    帳戶申請使用人牟利之理，堪認被告之辯解，無非卸責之詞
    ，不足採信。上開被告所開立遭詐欺集團成員利用以領取被
    害人匯款之國泰世華銀行彰化分行帳戶之存摺、提款卡（含
    密碼），顯係於該帳戶於98年8 月21日經提領現金4,000 元
    後（使該帳戶存款餘額僅存38元）至同年10月13日21時7 分
    許前（即前揭遭詐騙而最早匯入款項之被害人乙○○匯款時
    間）此期間內之某時，在不詳地點，交付予不詳姓名年籍且
    已成年之詐欺集團成員等情，洵堪認定。至被告事後向銀行
    辦理掛失、向警局辦理遺失備案等情事，無非僅係掩人耳目
    之舉，尚不足為有利其之認定。
  (四)復按刑法上之故意，區分直接故意（確定故意）與間接故意
    （不確定故意），「行為人對於構成犯罪之事實，明知並有
    意使其發生者」為直接故意，「行為人對於構成犯罪之事實
    ，預見其發生而其發生並不違背其本意者」為間接故意；又
    至金融機關如銀行、郵局等開設帳戶使用極為便利，任何人
    均得隨時申辦使用，若不以自己名義申辦，反而以不正方法
    向不特定人收取帳戶使用，衡諸常情，應知悉極易使他人藉
    該帳戶取得不法犯罪所得，並藉之以隱匿帳戶內資金之實際
    取得人之身分，又被告乃具有建全智識、經驗之成年人，對
    此自難諉為不知，則其對於交付其前開帳戶資料予他人使用
    ，將遭人作為詐欺取財犯行所得財物匯入及提領之工具使用
    ，應可預見，足徵對於其上開帳戶資料被利用作為他人取得
    不法犯罪所得之用，並無違背其本意，是被告有容任姓名年
    籍不詳之人利用其之不確定故意，要無疑義。綜上，本件事
    證明確，被告犯行已堪認定，應依法論科。
二、按刑法上之幫助犯，係對於犯罪與正犯有共同之認識，而以
    幫助之意思，對於正犯資以助力，而未參與實施犯罪之行為
    者而言（最高法院75年度台上字第1509號、88年度台上字第
    1270號判決意旨參照）。是以，如未參與實施犯罪構成要件
    之行為，且係出於幫助之意思提供助力，即屬幫助犯，而非
    共同正犯。本件被告基於幫助之犯意，提供前述帳戶存摺、
    提款卡及密碼等予他人，並進而遭他人使用所提供帳戶存摺
    、提款卡及密碼等，意圖為自己不法之所有，施用詐術使被
    害人陷於錯誤，因而匯款至被告所提供之上揭銀行帳戶內，
    是被告所為係參與詐欺罪構成要件以外之行為，且在無證據
    證明被告係以正犯而非以幫助犯之犯意參與犯罪之情形下，
    應認其所為係幫助犯而非正犯行為。查本件取得被告帳戶存
    摺、提款卡、密碼等帳戶資料之不詳詐欺集團成員，向被害
    人詐取款項之犯行，係犯刑法第339 條第1 項之詐欺取財罪
    ，故核被告基於幫助他人實行犯罪之幫助故意，參與構成要
    件以外行為，所為係犯刑法第30條第1 項前段、第339 條第
    1 項之幫助詐欺取財罪。又被告所為提供帳戶之行為僅為單
    一幫助行為，助成正犯對被害人乙○○、丁○○、丙○○○
    詐欺取財得逞，係以一行為而觸犯構成要件相同之數罪名，
    為想像競合犯，應依刑法第55條規定，從重論以幫助詐欺取
    財之一罪（最高法院98年度台非字第30號判決要旨參照）。
    再檢察官移送併辦意旨（99年度偵字第7951號、第8878號）
    所指被害人被害人乙○○、丁○○遭詐欺而匯入款項至被告
    上開帳戶之部分，與起訴部分具有想像競合犯之裁判上一罪
    關係，本院應併予審酌。另前揭詐欺集團成員就詐欺取財犯
    行，固有犯意聯絡及行為分擔，為共同正犯，惟幫助犯係從
    犯，從屬正犯而成立，刑法上既無「共同幫助」之情，當亦
    無「幫助共同」之可言（最高法院95年度台上字第6767號判
    決、司法院（70）廳刑一字第1104號函亦同此見解）。又被
    告係幫助犯，衡諸其犯罪情節，爰依刑法第30條第2 項規定
    ，按正犯之刑減輕之。爰審酌被告雖無前科（有卷附臺灣臺
    中地方法院檢察署刑案資料查註紀錄表、臺灣高等法院被告
    前案紀錄表可參），惟任意將金融帳戶提供他人供犯罪使用
    ，紊亂社會正常交易秩序，並使不法之徒藉此輕易於詐騙後
    取得財物，助長詐騙犯罪風氣，且犯後未見悔意，實不足取
    ，惟念及犯罪情節尚非極其重大及犯後態度等一切情狀，量
    處如主文所示之刑，並諭知易科罰金之折算標準。
據上論斷，應依刑事訴訟法刑事訴訟法第299 條第1 項前段，刑
法第30條第1 項前段、第2 項、第339 條第1 項、第41條第1 項
前段，刑法施行法第1 條之1 ，判決如主文。
中    華    民    國    99    年    11    月    9     日
                  刑事第九庭    審判長法  官   林靜芬
                                      法  官   楊文廣
                                      法  官   劉敏芳
以上正本證明與原本無異。
如不服本判決應於判決送達後10日內向本院提出上訴書狀，並應
敘述具體理由；其未敘述上訴理由者，應於上訴期間屆滿後20日
內向本院補提理由書（均須按他造當事人之人數附繕本）「切勿
逕送上級法院」。
告訴人或被害人對於判決如有不服具備理由請求檢察官上訴者，
其上訴期間之計算係以檢察官收受判決正本之日期為準。
                                      書記官   陳錫威
中    華    民    國    99    年    11    月    9     日
附錄本判決論罪科刑法條全文
刑法第339條第1項
意圖為自己或第三人不法之所有，以詐術使人將本人或第三人之
物交付者，處五年以下有期徒刑、拘役或科或併科一千元以下罰
金。
刑法第30條
幫助他人實行犯罪行為者，為幫助犯。雖他人不知幫助之情者，
亦同。
幫助犯之處罰，得按正犯之刑減輕之。

司法院資訊處製作；財團法人民間司法改革基金會備份。
